【裁判字號】    97,上易,651
【裁判日期】    970826
【裁判案由】    詐欺
【裁判全文】
臺灣高等法院刑事判決                 97年度上易字第651號
上  訴  人
即被    告  甲○○
                      號
上列上訴人因詐欺案件，不服臺灣臺北地方法院95年度易字第19
61號，中華民國97年1月24日第一審判決（起訴案號：臺灣臺北
地方法院檢察署92年度偵字第280號），提起上訴，本院判決如
下：
    主  文
原判決撤銷。
甲○○連續意圖為自己不法之所有，以詐術使人將本人之物交付
，處有期徒刑壹年柒月。
    事  實
一、甲○○自民國（下同）89年下半年起急需資金週轉，竟利用
    其為客戶介紹或代購賓士汽車相識之機會，基於意圖為自己
    不法所有之概括犯意，而為下列犯行：
  (一)甲○○89年7月間，向賓總汽車股份有限公司（下稱賓總公
    司）訂購S500賓士汽車1輛，嗣因無法以其自己名義貸款，
    乃意圖為自己不法所有，於同年12月間向丁○○稱願意將該
    車過戶至丁○○名下以為擔保，並請丁○○以其名義向中國
    信託商業銀行（以下簡稱中國信託）辦理貸款供其使用，丁○○必不吃虧，丁○○認該S500賓士汽車有新台幣（以下同
    ）五百萬元之價值，乃認可行，於是同意甲○○該項請求，
    遂於同年12月27日依甲○○指示，於臺北市○○○路○段102
    號25樓「飛碟電台」內，與不知情之中國信託行員陳俊義（
    另案經檢察官為不起訴之處分確定）簽訂貸款借據暨動產抵
    押契約書，而向中國信託貸款250萬元，中國信託於同年12
    月29日將扣除手續費用後之核貸款項248萬1750元撥付與賓
    總公司後，賓總公司即於90年1月5日交車與甲○○，甲○○
    乃於同年1月11日以其名義請領車號8B－7189號牌照後，卻
    藉故拖延未將該車過戶與丁○○，更於91年1月間，以該車
    向安穩當舖質押借款200萬元，並在無實車交付之情況下，
    於同年2月5日將該車車主登記於丁○○名下，旋即避不見面
    ，亦不清償所積欠之債務，至使該S500賓士汽車流當。另丁○○於90年年初，向甲○○購買一部賓士E240汽車，總價
    220萬元，後因故要改為E280，但需再加20萬元，經丁○○
    同意後，丁○○全部付清價金240萬元，其後甲○○即交付
    丁○○E280賓士汽車一部，惟懸掛臨時牌照，汽車之電子系
    統亦未妥善設定，丁○○乃要求甲○○改善，並懸掛正式牌
    照，詎甲○○將車取走後即未再聯絡，丁○○始知受騙。
  (二)甲○○於90年4 月間，知悉乙○○原車失竊，需另購新車，
    即邀約乙○○前往賓總公司看車，並於同年5 月間向乙○○
    宣稱業以低於市價之210 萬元價格，與不知情之賓總公司負
    責人楊財勝（另案經臺灣桃園地方法院檢察署檢察官以93年
    度偵續字第7號為不起訴處分確定）議妥E320之賓士汽車買
    賣條件，同時代為向銀行談妥其中149萬元之貸款事宜，致
    乙○○陷於錯誤，誤信甲○○業已代其完成購車交易，遂依
    甲○○之指示，於同年7月11日自其華信商業銀行（下稱華
    信銀行）忠孝分行帳戶（帳號：00000000000000號），轉帳
    10萬元至甲○○之玉山商業銀行（下稱玉山銀行）城東分行
    支存帳戶（帳號：0000000000000號）作為訂金，並於同年7
    月23日前往中國信託天母分行辦理貸款手續，中國信託於同
    年7月25日將扣除手續費用之核貸款項147萬9,348元匯入賓
    總公司之臺灣中小企業銀行（下稱臺企銀）八德分行帳戶（
    帳號：00000000000號）後，因甲○○並未預先訂車，楊財
    勝即向甲○○表示尚需2、3個星期才有實車，甲○○旋即藉
    故要求楊財勝將其中120萬元之款項退還，餘款仍存留為訂
    金款項，並當場交付其簽發玉山銀行城東分行之支票（票號
    ：AE0000000號、發票日：90年9月5日、面額：200萬元）1
    紙交付楊財勝作為購車之擔保，楊財勝即指示不知情之賓總
    公司會計顏秀鈴，於翌（26）日以祐明有限公司（下稱祐明
    公司）之名義，匯款120萬元至甲○○之玉山銀行城東分行
    帳戶（帳號：0000000000000號），甲○○隨即於當日提領
    轉存其支存帳戶，並於同年9月4日支付現款652元與顏秀鈴
    ，將訂金湊足28萬元，而於同年10月5日收受乙○○之轉帳
    30萬元後，旋即前往賓總公司，向楊財勝表示不願購車，要
    求退還餘款，楊財勝乃於同日指示顏秀鈴會同甲○○自祐明
    公司臺企銀北桃園分行帳戶（帳號：00000000000號）提領
    現金28萬元交付甲○○，並於同年10月12日返還甲○○所交
    付之支票，嗣經乙○○久候未見該車交付，前往賓總公司詢
    問，始知遭騙。
  (三)戊○○係陞耀有限公司之負責人，因友人介紹而認識甲○○
    ，並曾向甲○○購買賓士汽車，於90年7月間，甲○○見戊○○經營公司困難，缺乏資金，竟意圖自己不法之所有，向
    戊○○稱其尚有賓士汽車可供貸款100萬元，貸款後可借款
    予戊○○週轉之用，惟戊○○須先簽支票供其繳交該賓士車
    之尾款等情，戊○○因需週轉之資金，不疑有他，因而於90
    年7月2日簽發中華商業銀行（下稱中華銀行）南港分行：(1)
    票號：JA0000 000、發票日：91年7月20日、面額：16萬元
    、(2)票號：JA0000000、發票日：91年7月20日、面額：50
    萬元、(3)票號：JA0000000號、發票日：91年7月30日、面額
    ：22萬元之支票三紙，並在台北市○○○路○段陞耀公司內
    交付甲○○，詎甲○○於詐得該3紙支票後，即持以向德泰
    當鋪、安穩當鋪等當鋪業借款週轉，並未用於繳納汽車尾款
    ，亦未以汽車貸款供戊○○使用，嗣戊○○向甲○○催促未
    果，始知受騙。
二、案經被害人丁○○、乙○○及戊○○告訴及臺北縣政府警察
    局淡水分局、臺北市政府警察局中山分局報告臺灣臺北地方
    法院檢察署檢察官偵查起訴。
    理  由
壹、證據能力方面：
一、被告辯護人於原審準備程序中主張告訴人等於警詢之證述，
    無證據能力（見原審卷第27頁背面），惟查：
  (一)被告以外之人於審判外之言詞或書面陳述，除法律有規定者
    外，不得作為證據。刑事訴訟法第159條第1項定有明文。被
    告既主張：告訴人丁○○、戊○○警詢證述，為被告以外之
    人於審判外之陳述，無證據能力，且上開陳述，並非有特別
    可信之情況，且非證明被告犯罪事實存否所必要，故無證據
    能力。
  (二)本件告訴人乙○○於原審審理中依證人身分傳喚、拘提未到
    庭，致未能行使交互詰問程序，乙○○雖於偵查中之91年5
    月20日、7月31日有以告訴人身分到庭，但未再就被害經過
    為詳細陳述，僅出具補充告訴理由狀（見偵4481號卷第65頁
    、115頁、109頁），而其警詢所為證述與其偵查中所提之上
    開告訴理由狀所載大致相符，應有可信之特別可情況，且為
    證明被告犯罪事實存否所必要，依刑事訴訟法第159條之3第
    3款之規定，應認有證據能力。
二、次按被告以外之人於審判外之言詞或書面陳述，除法律有規
    定者外，不得作為證據；又被告以外之人於審判外之陳述，
    雖不符合同法第159條之1至第159條之4之規定，但經當事人
    於審判程序同意作為證據，法院審酌該言詞陳述或書面陳述
    作成時之情況，認為適當者，亦得為證據。當事人、代理人
    或辯護人於法院調查證據時，知有第159條第1項不得為證據
    之情形，而未於言詞辯論終結前聲明異議者，視為有前項之
    同意，刑事訴訟法第159條第1項及第159條之5分別定有明文
    。查本判決下列所引用之各該被告以外之人於審判外之陳述
    （包含書面陳述），雖屬傳聞證據，惟除被告所爭執，經本
    院審酌如前者外，餘均經當事人於原審、本院準備程序及審
    判期日中表示無意見而不予爭執，且迄至言詞辯論終結前亦
    未再聲明異議，本院審酌此等證據資料製作時之情況，尚無
    違法不當及證明力明顯過低之瑕疵，亦認為以之作為證據應
    屬適當，故揆諸前開規定，爰逕依刑事訴訟法第159條之5規
    定，認前揭證據資料均例外有證據能力。
貳、實體部分：
一、丁○○部分：訊據被告固坦承以丁○○名義借款及出賣一部
    賓士E280車予丁○○之事實，惟堅決否認有詐欺事實，辯稱
    ：其S500之賓士汽車價值有五百萬元，是告訴人同意以此方
    式貸款，伊並未詐欺，且告訴人丁○○未經其同意即賣車，
    使其遭受損失，又告訴人所購買之賓士車，伊已依約交車，
    該車並無瑕疵，但丁○○又將車退回伊處理，加以丁○○私
    售S500之車之車款並未結清，乃有此糾紛云云。惟查：
  (一)告訴人丁○○於原審審理中證稱：「（90年初有無跟被告訂
    購一輛Ｅ240的賓士車？）有。當時因為我要準備結婚，所
    以我就跟甲○○訂購這樣的車，因為他當時都開著名車在我
    們面前出現，且號稱他是新光吳家第二代還是第三代，所以
    幾次聚會我覺得這個人在財力或是人脈上面應該沒有什麼問
    題，因為他也是桃園獅子會的人」，「（你剛才說跟他買Ｅ
    240賓士車，你給付多少錢，他有無交車？）他告訴我他從
    德國訂了一批40部賓士車進到臺灣，我就不疑有他認為跟他
    買沒有問題，他跟我說車子到什麼狀況就付多少錢，從訂金
    他說多少我就付多少，到海關一步一步的付錢，Ｅ240一部
    車總價220萬，後來他說再加20萬要幫我提升到Ｅ280，我全
    部現金付清240萬元。90年3月他說要交車，後來一拖再拖，
    我中間催了他幾次，一直到90年10月都拿不到車子，後來他
    突然開了一部銀色Ｅ240或280的車我記不清楚，但是他開來
    時全部內部需要設定的電子零件都沒有設定也沒有掛牌，我
    說這不是交車應有的狀況，所以我就叫他把車子負責弄好交
    給我，他就把車牽走，之後就一去不回。我實際上就只有看
    過那次，我告他以後我才知道我們有4個人共同告他」，「
    （當時89年間有無Ｓ500的車子？）這部車有，而且我到現
    在還不能理解，當初甲○○說要用這部車去中國信託貸款
    250萬元，因為他名下的車子在監理所的檔案已經汽車貸款
    額度已滿，希望借用我的名義來貸款，我衡量Ｓ500的價值
    遠超過250萬，所以我同意，但是有條件，就是這部車要掛
    在我的名下，且要交車給我抵押，甲○○他也同意，所以他
    有一天帶著中國信託的業務陳俊義到電台來找我，當場我們
    三個人，我把上述的條件說清楚，陳俊義、甲○○二人就急
    著說你很忙，要不要先把文件簽了，他已經答應要把車子過
    到我的名下我才簽，且我的認知下，應該是要車子已經是我
    的名字，才能用我的名字貸款下來，所以我就簽了，簽了經
    過一年多，車子一直沒有過到我的名下。但我簽了不久以後
    貸款就下來，甲○○錢就拿走，被告只付了短短幾個月的利
    息，就沒有付了，所以銀行就來向我催討，剛開始我先邊付
    銀行每個月的本息，一方面也在找甲○○，但甲○○一直避
    而不見，後來他人就消失了，我就找不到他人，在我能夠找
    到他的時候，他一直騙我說Ｓ500的車子是他父親在開，有
    一次我收到壹張罰單我問他，他說那是他父親來台北找他，
    但是車子就是不交給我。後來在他消失一段時間之後，有一
    位陳文益他主動來找我，他說這個車子是不是我有欺騙他，
    他說甲○○把車子拿去抵押給他，抵押了200萬，但是車子
    又是我的名字。我才知道說他車子已經過到我的名下」，「
    （Ｓ500銀行本息共繳了多少錢？）被告應該付不到50萬，
    其餘200多萬都是我繳的，因為我受不了銀行的催繳，另外
    乙○○當時有跟我電話聯絡，也是雷同的狀況，他拒絕付給
    銀行後面的錢，後來被銀行查封拍賣，信用出了問題」，「
    （當中國信託打電話給你時，你知不知道車子有無過戶到你
    的名下？）當時我知道車子還沒有過戶到我的名下，但我一
    直催甲○○把車子過戶到我的名下，但他一直都沒有」，「
    （陳文益是做何？）他跟我說類似是當舖還是什麼，他是透
    過三立的工作人員找到我的電話，我跟他完全不認識」，「
    （Ｓ500車子放在那裡？）他跟我說放在台南他父親那裡，
    但陳文益來找我時，說車子已經抵押給他。且又跟陳文益借
    了200萬」，「（當時有無跟陳文益聯繫看Ｓ500的行照？）
    我沒有看過。但是我第一次看到這部車是陳文益跟我一起要
    把這部車賣掉的時候」，「（就Ｓ500和Ｅ240你認為被告如
    何騙你？）以Ｅ240我認為他從頭到尾都沒有要交車給我的
    意思，因為我賑災而認識他，我認為他應該是善良的，Ｓ
    500我懷疑他用我的名字貸款，但是車子並沒有過戶到我的
    名下，他利用Ｓ500雙頭詐騙，也跟銀行、當舖貸款，證件
    也出現二份」等語（見原審96年12月4日審判筆錄）。
  (二)被告確係以上開S500賓士汽車，並借用丁○○名義向中國信
    託貸款一節，業經證人陳俊義於原審審理時證述明確，並有
    告訴人丁○○於偵查中所提出之貸款及提供動產抵押契約書
    、汽車新領牌照登記書、訂車單、行車執照等在卷可憑（見
    士林地檢署91他2679偵查卷10頁至14頁），依照告訴人丁○○所提之汽車新領牌照登記書記載，前述賓士S500之小客車
    於90年1月11日登記為被告所有無訛，而證人陳俊義於偵查
    中亦證稱：「汽車貸款是在還沒有領牌前就先辦妥，當時我
    並不知道事後車主名義會登記在甲○○，91年2月我們拿回
    牌登記書完成動產擔保設定，.... 」，「（辦理汽車貸款
    需要那些資料？）身分證影本和房地產權狀影本，我就送件
    ，核准前後簽約，核准後3天撥款，核准7天內要求提供牌照
    ，但我們催了很久，甲○○一直找藉口拖延.... 但是當時
    繳款都正常」（見士林地檢92偵280偵查卷21頁），由證人
    陳俊義之證言可知，既以告訴人丁○○名義貸款，則該車應
    過戶至丁○○名下始合理，此與告訴人所述之內容相同，詎
    被告竟將該車登記在自己名下，顯見被告所言以賓士S500汽
    車過戶至告訴人丁○○名下以供擔保一節，核係虛偽，至被
    告嗣於91年2月5日始將上開S500賓士車登記予告訴人丁○○
    ，此亦有汽車牌照登記書一紙在卷可查（見台北地檢92偵
    11617卷23頁），而此時被告已經將該車交付當鋪，另向當
    鋪借款200萬元，該車之價值大減，自不待言，凡此亦經告
    訴人丁○○證述明確。
  (三)被告雖然否認有詐欺告訴人丁○○情事，惟被告於原審審理
    詰問證人丁○○之後，對證人丁○○所言，表示意見稱：「
    要過戶必須要二方的身分證，他沒有提供他的身分證，我沒
    有辦法過戶，後來我辦過戶也是證人提供身分證給我我才能
    辦。證人沒有給我240萬的Ｅ240車款，因為當時我的帳很亂
    ，他付了約200萬上下給我，具體數字我還要再查。我交車
    給他時，車子是照著丁○○的想法改裝，他認為有問題，他
    說我所有的東西沒有設定，但是改裝這些根本不必設定，車
    子交給他一個禮拜後我才拿回來，拿回來後我不知道如何處
    理，就把車子一直擺著，擺了快一年，我才把車賣給車行，
    賣了180幾萬。Ｓ500的貸款部分前面都是我在繳，我繳了多
    少錢我忘記了，我不知道證人繳了多少錢，我不認識陳文益
    ，但是我車子有拿到當舖抵押，抵押多少錢我忘記了。證人
    賣車也沒有知會我，我也不知道，況且我買500萬的東西，
    只貸款250萬，我車子為何要放在證人那裡，當時我名下的
    車子都沒有貸款，因為當時辦貸款要有正常的工作來源，但
    是我沒有。我開偵查庭時我才知道車子被賣掉，當時車子價
    值350萬」（見原審96年12月4日審判筆錄），由以上被告所
    言，可知：被告不爭執上開S500汽車貸款等之過程；告
    訴人丁○○確有繳納S500汽車貸款，至於告訴人丁○○繳納
    多少，被告亦不知情，且被告雖否認丁○○已經繳足另購買
    賓士汽車E280之車款，但被告亦坦言當時其自己之收支帳務
    很亂，無從確認丁○○繳納之款項；被告坦承將賓士S500
    之汽車持交當鋪借款，且車子流當；被告嗣雖將丁○○所
    購買之汽車交付丁○○，但因瑕疵而遭丁○○退回，被告未
    再交付汽車而將車輛賣掉等情，由以上被告所言，應可佐證
    告訴人丁○○所述，應無不合之處，而被告既自承自己之帳
    務很亂，如何證明丁○○繳納之款項不足，況被告既已交車
    ，亦可證丁○○之車款已經繳足，再者，果如被告所言，其
    交付丁○○之汽車已經完整而無瑕疵，依常情丁○○無退車
    之必要，而被告亦無將車回收之理，足證被告所交付之車輛
    確有瑕疵，況被告收回小客車後，並未處理，竟將之出賣，
    且所得款項被告並未交付告訴人丁○○，而S500之小客車被
    告確實持之向當鋪借款且未贖回而流當等情，亦可證被告所
    稱要S500過戶予丁○○擔保其貸款一節並非真實，至91年2
    月5日雖過戶予丁○○，但已無實益，因此時S500小客車已
    經流當，綜上所述，被告所辯不足採信。
  (四)雖被告於本院審理時一再強調，伊為上開S500小客車之實際
    所有人，告訴人丁○○僅係登記名義人，且該車價值500萬
    元，伊向當舖質借200萬元，再向銀行貸款250萬元，並曾持
    續繳納貸款近50萬元，於法並無不可，告訴人不可逕行將該
    車出賣。且伊確曾交一部賓士汽車E280予告訴人丁○○，係
    告訴人主張裝置未完備而不收取云云。惟被告以丁○○名義
    向銀行貸款250萬元，於繳納不到50萬元之貸款後即未再繳
    納，告訴人為該貸款之債務人及上開S500之登記名義人，共
    同與當舖業者陳文益將該車處分，亦係清償被告之借款，自
    無違法不當之處。再被告固曾交一部賓士汽車E280予告訴人
    丁○○，惟該車經告訴人認有瑕疵而退還被告，被告於收回
    後，竟將之另行出賣，且迄未依約給付無瑕疵之物，亦未退
    還車款，尚難謂其無為自己不法所有意圖，被告上開辯解亦
    無可採。
二、乙○○部分：訊據被告固坦承為告訴人乙○○居間購買賓士
    汽車，並代為辦理汽車貸款149萬餘元，惟伊並無詐欺，辯
    稱：伊確有與賓總汽車負責人楊勝財議妥購買賓士汽車E320
    ，但因賓總汽車無法交車，伊始轉向佳昇汽車購買，並要求
    賓總汽車退款，又乙○○於90年3月間曾以其妻名義訂購
    C320賓士汽車，但乙○○竟就該車貸款七十九萬元及尾款尚
    未結清時即避不見面，又同年四月間乙○○因無車可用，被
    告尚借一部E280借予乙○○使用，乙○○迄今未返還，並非
    伊故意不交車云云。惟查：
  (一)被告於90年4月間帶告訴人乙○○前往賓總汽車看車，並允
    諾代為辦理汽車貸款，而同年7月間開始向中國信託辦理貸
    款，於同年7月25日中國信託核撥147萬9348元至賓總汽車，
    另告訴人曾於同年月11日匯款10萬元予被告，復於同年10月
    5日匯款30萬元予被告，另被告於乙○○匯款至賓總汽車後
    ，於7月26日向賓總汽車取回120萬元，其後又取回28萬元等
    情，業經告訴人乙○○於警詢中陳述明確，且有乙○○所提
    出之貸款借據及動產抵押契約書、同意書、汽車貸款撥款委
    託書、匯款予賓總汽車之匯款單、告訴人乙○○之存摺等為
    證，復經賓總汽車負責人楊勝財、會計顏秀鈴於偵查中證述
    明確（見士林地檢91偵4481偵查卷16頁之筆錄，書證參閱同
    偵查卷29頁以下、99頁以下；另台北地檢91偵19317卷12 頁
    以下筆錄），而被告於乙○○提出告訴後，曾二度至士林地
    檢署應訊，被告坦承確有以為乙○○購車為由而辦理貸款，
    且有取走乙○○貸款等情，足見告訴人乙○○所言並非無據
    。
  (二)被告雖辯稱其確有為乙○○購車云云，惟乙○○於90年7月
    18 日開始辦理汽車貸款手續，中國信託公司於同年月23日
    辦理對保，再於7月25日撥款，而撥款係依乙○○之授權，
    匯款至賓總汽車，此有告訴人乙○○所提出之貸款契約書、
    匯款單等為憑（見4481偵查卷29~34頁），然賓總汽車於收
    款之第二天即90年7月26日以祐明公司名義將其中之120萬元
    匯款至被告帳戶，此業經證人楊勝財於偵查中證述明確，且
    有證人楊勝財所提出之祐明公司匯款單一紙在卷可查（見
    4481偵查卷46頁）。查賓士汽車在我國屬高級房車，購買賓
    士汽車之一般過程是先指定車款、顏色、年份、價格等，議
    定後始下訂單等情，業經佳昇汽車負責人即證人李明財於偵
    查中證述明確（見4481偵查卷91頁），而被告於90年4月間
    開始帶告訴人乙○○看車，迄同年7月中下旬開始辦理貸款
    ，其間已經二月有餘，顯見該購車之事並非突然之舉，而被
    告竟於中國信託7月25日匯款後翌日，即7月26日即要求賓總
    汽車該其中120萬元匯出，顯見被告自始即無從賓總汽車購
    車之打算，被告匯款只是詐財之手段，況楊勝財於乙○○提
    出告訴後，在檢察官偵查中證述：「（甲○○是否有委託你
    買賓士E320？）90年7月他有跟我訂約240萬，但是要車到我
    才會敲定價格」，「（頭期款要多少？）他都沒有付」，「
    （這部車他始終沒有付半毛錢？）一開始沒付，有一天他突
    然付了140幾萬，要我交車，但是當時沒有這款車，而且他
    還沒付尾款」，「（後來怎麼處理？）我告訴他二個禮拜後
    才有車，所以他要求把部分的車款拿回去，約拿了120萬回
    去... 剩下的當訂金，等車子到了通知他，車子二個多禮拜
    後到，我通知他，但是他一個多月都沒和我連絡，後來有一
    天他和我連絡，要退回訂金，我就把錢退給他」（見4481
    偵查卷73~74頁，91年6月5日偵查筆錄），由楊財勝在偵查
    中所言，被告訂車事前並未詳細約定，匯款亦無事先照會即
    匯款至賓總汽車，且隔天即索回所匯之車款，甚至於楊財勝
    告知已有車後，被告亦無回應，約一個月後即表明不再購車
    而索回其餘款項，此一過程充分證明被告根本無購車之意願
    。再由證人即賓總汽車之會計顏秀鈴於偵查中證述，被告係
    於90年10月5日自賓總汽車取回所餘28萬元，與其90年7月26
    日第一次取回120萬元之時間有相當之距離，其間依楊財勝
    所言，亦無積極購車之行為，益足證明被告自始即無購車之
    意。
  (三)被告於乙○○提出告訴後，於91年5月20日於檢察官偵查中
    供述：「.... 撥款給賓總後，他們又表示沒有我們要的款
    式的車，所以我要求楊財勝的會計把款項分二筆轉出來，一
    部分是120萬，一部分是20萬，全部提領現金，我轉去佳昇
    汽車購車，但是140萬不夠付車款，我通知告訴人尾款80萬
    ，這筆錢我事先告訴告訴人我要借給他，但當時經濟狀況有
    變，無法借他，所以我說把貸款退給他，貸款的利息及違約
    金由我來承擔，但他不願意，要求另外收147萬本金的6分利
    ，所以一直談不攏」，「（140萬在那邊？）因為我已經訂
    車，佳昇公司已交車，我還向朋友借80萬車款」（見4481偵
    查卷65 ~ 66頁），由被告前述取回乙○○車款之過程觀之
    ，取回120萬元與28萬元相距二個月，與被告所言全部提領
    現金後向佳昇公司買車已有不符，嗣於91年6月5日偵查中被
    告於楊財勝亦到庭後，即供述：「（佳昇公司資料？）我交
    給律師，我已委託律師，下次他會到庭」（見4481偵查卷74
    頁），惟從此之後被告即傳喚無著而逃匿無蹤，92年5月6日
    經檢察官通緝，被告於93年10月31日緝獲後，於檢察官訊以
    ：「之前說委託律師到，結果你沒到庭？」，被告稱：「我
    沒有委任律師了」（見859偵查卷33頁），由被告所言將購
    車資料交予律師，結果根本未委任律師觀之，被告是否有該
    資料顯有疑問，況被告果有向佳昇汽車購車，則自然車號可
    供查證，然被告於偵查、審判中從未具體言明該車為何，目
    前下落如何，則其所言難於採信。另佳昇公司負責人李明財
    於偵查中證述，並未與被告接洽過買車事宜，可能要問業務
    ，而被告稱係透過佳昇公司之業務丙○○云云，並請求法院
    傳喚丙○○到庭作證，經原審多方傳喚，本院亦曾傳拘，均
    未到庭，且被告於原審審理中亦自承其已無法找到丙○○，
    況此部分事證已明，被告聲請傳喚證人丙○○部分，已無傳
    喚之必要，附此敘明。
  (四)至被告辯稱，告訴人乙○○貸款未繳納，由其親戚梁振炘為
    保證人並代為清償，或伊曾借一部賓士汽車供告訴人使用，
    但告訴人未支付租金云云，惟查，被告以居間代銷汽車為業
    ，雖其親戚梁振炘有代乙○○清償債務之事實，此有被告提
    出之代償證明書一份（即被告證8）為證，但被告介紹保證
    人予乙○○以達成自己居間交易成功，其本身亦有獲利，且
    是否願意擔任保證人，通常亦均考量主債務人之償債能力後
    始決定，故乙○○縱有債務未清，而由被告所代為覓得之保
    證人梁振炘係在93年3月29日代償，此與被告代乙○○購車
    之時間亦相去二年有餘，二者有何關連？殊難索解。再者，
    被告稱有出借一部E280予乙○○使用，惟乙○○未支付租金
    ，然被告自願借車予乙○○又與被告為乙○○購車有何關連
    ？被告亦未陳明，且被告果與乙○○有何民事糾紛，亦不得
    以不法手段誘使乙○○購車，再從中取得乙○○之財物，故
    被告上開辯解亦不足據為對被告有利之認定。
  (五)被告於本院審理時一再強調，伊確有向丙○○接洽訂車及支
    付定金，有丙○○名片附卷可按。惟查證人楊財勝於原審審
    理時已證稱，被告付了140幾萬後的二個禮拜後有車，並曾
    通知被告，但被告並未與之聯絡，之後再聯絡時即隨示要取
    回訂金。顯見楊財勝已通知被告有車可交付時，被告亦不願
    購買。縱被告有向丙○○洽購車輛，惟迄無可供交付之車輛
    ，客觀事實即為告訴人乙○○為向被告購車而交付被告現金
    40萬元，並辦理貸款149萬元，卻未取得任何車輛，被告亦
    未將上開金錢交還告訴人乙○○，顯有詐騙乙○○上開金錢
    之事實。所辯顯係卸責之詞。
三、戊○○部分：訊據被告固坦承收受告訴人戊○○所簽發之三
    張支票無訛，惟堅決否認告訴人所指，該三紙支票係告訴人
    戊○○向其借款所簽發，辯稱：該三紙支票是告訴人戊○○
    要改裝汽車而需購買零件之費用，並非伊要借款予戊○○，
    且戊○○告訴之內容先稱該三紙支票是要供被告所有賓士車
    尾款擔保之用，嗣又稱是向被告借款，前後不符，又告訴人
    既要借100萬元，何以只簽發88萬元面額之支票亦不相符云
    云。惟查：
  (一)證人戊○○於原審審理時證稱：「（買車時，有無要求被告
    幫你改裝？）沒有」，「（你有無簽發中華商業銀行南港分
    行的三張支票給被告？）有」，「（簽發的原因？）向被告
    調現借錢」，「（既然向被告借錢，為何要開支票？）被告
    要求我的」，「（三張支票面額多少？）分別是16萬元、50
    萬元及22萬元，總共88萬元」，「（被告當時借妳多少錢？
    ）被告拿了票之後，說錢會馬上匯進來，但是都沒有錢進來
    」，「（既然你向被告借錢開票，被告為何沒有借錢給你，
    你就先開票給被告？）我當時很缺錢，被告又很關心我，表
    示他有賓士車可以去借錢，不過對方要求要先開三張支票，
    所以我就依照被告的意思開票給被告，並且說錢馬上會進來
    ，但是我沒有拿到錢，所以馬上就打電話向被告催討，但是
    被告只說他會弄，但是錢都沒有進來」，「（是否知道該三
    張支票下落？）我確定沒有錢存進來的時候，我馬上跟中華
    銀行的人打電話表示該三張支票會退票，銀行有把這張三支
    票拷貝給我，並且告訴我提示的人，我後來有打電話去跟三
    張不同提示的人聯絡，我得知三個人都是汽車借款的錢莊」
    ，「（你開這三張支票，多久後錢莊的人就去提示的？）我
    是7月2日將近中午的時候開支票給被告，持票人在票載發票
    日都提示了，因為我事先知道會退票，所以我有跟銀行聯絡
    ，後來我聯絡提示的人時，我知道他們在7月2日下午2點多
    就拿到票了。至於是不是三個持票人都是在7月2日下午2時
    許就拿到票，我不確定，但是至少有人這樣跟我說」，「（
    你問持票人時，有無向你說明為何票會到他們手上？）持票
    人表示是被告欠他們錢，所以拿支票來抵」，「（你認為被
    告如何騙你？）我是認為，我當時是向被告調現，被告卻拿
    我的支票去償還他的債務，所以我認為他這樣是騙我」（見
    原審卷138頁96年11月8日審判筆錄），對於被告收取票據當
    時之原因及支票取走後之用途證述甚明，被告對於收受證人
    戊○○所交付三紙支票，除收受之原因外，其餘並不否認，
    此外，並有該三紙支票之影本在卷可查。
  (二)證人即德泰當鋪之經理李新發、楊龍永二人於偵查中證述：
    「（是否從事當鋪事業？）是，我們是德泰當鋪之經理」，
    「（是否認識被告？）是，被告拿賓士車來當，每次借款7
    、80萬元，之後會清償部分款項，又會繼續借」，「（提示
    三張支票，被告拿那張支票給你？）應該是16萬的，後來提
    示跳票，票主來找我們，說是被告騙錢，我們找到被告，被
    告還我們錢後他同意先把票還給張，我們才把票還給票主」
    （見士林地檢署93偵緝856號偵查卷36頁），經營安穩當鋪
    之證人劉錦昌於檢察官偵查中證稱：「（是否經營安穩當鋪
    ？）是」，「（提示22萬元支票影本，何來？）甲○○交給
    我的，在91年7月30十日前，他車子當在我們那邊，這是他
    支付的利息錢，他只有一台車當在我們那裡」（見士林地檢
    署92偵271偵查卷24、25頁），故證人李新發、楊龍永二人
    所言被告曾戊○○將所之支票拿至當鋪借款一節及證人劉錦
    昌證述被告曾戊○○持之支票支付當鋪利息錢，核與證人戊○○所證述之內容相符。
  (三)被告於案發後經檢察官通緝，而被告於93年10月31日經警緝
    獲，被告於到案後檢察官偵訊時供稱：「（提示92年偵字第
    271號告訴意旨有何意見？）我有向戊○○借這三張支票，
    在她南京東路五段的辦公室，因為當時我已經被倒帳，要向
    她借錢週轉，約定半年內陸續攤還」，「（你自己有無支票
    帳戶？）有，但是向張借款時已經拒往」，「（支票做何用
    ？）向人調錢來還車貸，就乙○○6A-2689那台車，還有我
    爸吳東田向農民銀行前鎮分行的房貸」，「（支票向誰調錢
    ？）德泰和安穩當鋪」，「（是向當鋪誰調錢？）我不知道
    他們的名字，是透過朋友」，「（是否認識李新發？）認識
    ，我有拿一張支票向他調錢，後來三張支票有一張我去註銷
    退票紀錄」，「（向張借支票有無提供擔保？）沒有，我們
    沒有提到這件事」，「（張為何會在沒有擔保的情況下借款
    給你？）因為她買賓士車也是我介紹她向桃園賓總買，並朋
    友幫她擔保，.... 」（見台灣士林地方法院檢察署93年偵
    緝855卷18、19頁）。由被告甫遭警緝獲時，在檢察官偵訊
    時所為之供述觀之，其亦坦承如事實欄所載三張支票係向戊○○調借之用，且亦稱以此支票持向德泰、安穩當鋪調借現
    款使用等情，被告亦同意將支票還予戊○○等情，核與證人
    戊○○、李新發、楊永龍、劉錦昌等所證之內容大致相符，
    亦與告訴人戊○○於偵查中提出此三紙支票之持票人資料相
    符（見士林地檢署91他2313偵查卷14頁）。惟尚有出入者係
    證人戊○○稱其簽發票據是用以向被告借款之用，而被告則
    是稱上開三張支票係其向戊○○借用，二者雖有不同，但細
    繹戊○○所言，被告係以用其他賓士車借款交予戊○○使用
    ，但要戊○○先簽發支票，而站在被告之立場，此等支票並
    非其原有之資金，只是為辦理汽車貸款之前必需處理之手續
    ，則此等支票依被告所言係其「向戊○○『借』來使用」之
    支票，與事實亦無不合，故被告與戊○○就支票用途之陳述
    ，雖有如上之不同，仍可證戊○○所言交付上開支票並非要
    改裝其賓士車，而係要向被告調借現金等情，應可採信。
  (四)被告辯稱告訴人戊○○所訴簽支票之目的前後所言不符，且
    欲借100萬元卻簽發88萬元之支票亦不相合等情，惟查：
  (1)告訴人戊○○於提出告訴時，於告訴狀中指稱：「... 向告
    訴人佯稱渠購買一部賓士轎車，總價約新台幣268萬元，倘
    告訴人可開立支票交予渠，供給車商作為前開賓士轎車尾款
    擔保之用，則渠可以該部新車向其熟識之銀行貸款，如此，
    便得借款100萬元予告訴人，供其融通.... 」（見士林地檢
    署91他2313卷4頁告訴狀），於91年10月21日檢察官偵查中
    ，告訴人戊○○稱：「... 後來他告訴我他自己向軍中買了
    260幾萬的車，其中100多萬的貸款，可以貸給我使用，但必
    需提供支票作為擔保，這是今年7月初，在我公司南京東路
    五段談的，他說車行要求要有三張支票，金額總共88萬，車
    行才會撥款下來，票期如告訴狀所述」（見士林地檢91他23
    13卷12頁背面），其後，證人戊○○於檢察官94年1月17日
    偵查中證述：「我向他買9B-9179號賓士車後，他三不五時
    還會來找我，當時我公司財務滿緊的，他也會表示關心，他
    知道我還差100多萬元，他就說可以幫我拿他的車去貸款，
    當時很感動，他說車子還有一些尾款，必須先清償，所以要
    開票給銀行或車商，我不確定，這樣就可以拿去銀行貸款
    100多萬元給我，他說我給他票之後，錢第二天左右就可以
    撥下來，他會匯給我，但我等不到，... 我因為急需錢，所
    以才會相信他」（見士林地檢署93偵緝856偵查卷6頁），由
    證人戊○○於告訴狀、偵查中前後二次所言觀之，雖對簽發
    支票之用途究係「必須提供支票作擔保」，或「有一些尾款
    ，必須先清償，所以要開票給銀行或車商」二者不同，但由
    證人戊○○之說法中，應以被告擬以該三紙支票清償該賓士
    車之車款，再以該車貸款供戊○○使用為合理，至於證人戊○○於原審證述稱「被告說要先有支票，但詳細內容我不太
    記得」，核係時間久遠，記憶不清所致。
  (3)按「告訴人、證人之陳述有部分前後不符，或相互間有所歧
    異時，究竟何者為可採，法院仍得本其自由心證予以斟酌，
    非謂一有不符或矛盾，即應認其全部均為不可採信；尤其關
    於行為動機、手段及結果等之細節方面，告訴人之指陳，難
    免故予誇大，證人之證言，有時亦有予渲染之可能；然其基
    本之陳述，若果與真實性無礙時，則仍非不得予以採信」，
    最高法院著有74年台上字第1599號判例可資參照。告訴人戊○○所述之情節，雖然有前述前後不一之情形，但被告自告
    訴人戊○○處收受三紙支票之原因，被告已經於偵查中自承
    係向告訴人戊○○「借用」，顯見該等支票並非戊○○交付
    被告購買改裝零件之票據，而其真實之原因係告訴人欲向被
    告借款，故簽發支票供被告清償車款以取得貸款一節，並非
    不能認定
  (五)至被告嗣後於檢察官偵查中翻異前詞，改稱此等戊○○所簽
    發之三張支票係戊○○要改裝車子之花費，並提出發票一紙
    為證，惟查，被告此等供述與其甫到案時之供述不同甚為明
    顯，且被告於偵查中稱：「（93偵緝856，有何補充？）那
    三張票其實是張交給我用來購買零件，改裝我之前介紹他買
    的9B-9179號賓士車，.... 」，「（你幫張買零件，是用何
    種方式付錢給進口商？）一部分是我出國幫她帶回來，一部
    分是我付現，給民族東路進口商，現在不確定是那一家，
    .... 」（見士林地檢署93偵緝855號偵查卷93年11月26日訊
    問筆錄），然此為告訴人所堅決否認，而被告於前述通緝到
    案時，已經表明向戊○○拿到支票時，其經濟情況已經不佳
    ，則若證人戊○○支付改裝車之票款時，被告豈有不以戊○○所交付之支票支付零件款項，而以自己之其他款項支付此
    等零件款項？所供已難予採信。況被告所提出之發票一紙（
    被證4），其雖係賓士汽車C240之零件，惟該發票之金額係
    港幣182,450元，此與告訴人所簽發之88萬元新台幣支票，
    金額並不相同，且該發票為單一交易，亦與被告於偵查中所
    言「一部分是我出國幫他帶回來，一部分是我付現給民族東
    路進口商」云云，並不相符。故該發票尚難據為對被告有利
    之證據。又證人李新發、楊龍永於偵查中證稱，被告同意將
    支票返還戊○○，業如前述，果如被告所言此係戊○○欲購
    買汽車零件之用，且被告已經購買，又如何能還給戊○○？
    俱見被告所辯，不足採信。
  (六)至被告另辯稱告訴人戊○○謊報汽車失竊及誣告經檢察官起
    訴等情，用以證明告訴人所陳各節不足採信部分，經查，缺
    確有謊報汽車失竊及因誣告經檢察官提起公訴之事實，然告
    訴人所指述之事實究竟是否可採，係以其所訴之事實為斷，
    本件告訴人所指被告詐欺之犯行確係可採業如前述，並不因
    告訴人因欠缺資金為謊報失竊以詐欺保險金或訴訟上經檢察
    官起訴誣告即改變此一事實，附此敘明。
  (七)雖被告於本院審理時再辯稱，告訴人戊○○所交付之上開三
    張支票，於到期日均遭退票，告訴人並未因此支付任何款項
    云云。惟查，發票人應依票據上所載文義負責，此為票據法
    所明定，告訴人既為上開三紙支票之發票人，並將支票交付
    予被告，被告復將之交予他人，該支票之持票人自得對告訴
    人行使票據上之權利，縱上開支票未能兌現，告訴人仍應負
    給付票款之責任，要難謂告訴人因支票退票尚未支付款項，
    即無損失，所辯自難採取。
四、查被告自89年下半年起，即欠缺資金而需借款等情，觀之被
    告委請丁○○以賓士S500汽車借款供其使用即可知，且被告
    於檢察官偵查中自承向戊○○借票時，其支票帳戶即已經成
    為拒絕往來戶（見93偵緝859偵查卷30頁），顯見被告於前
    述89年下半年起即需資金週轉，則其以前述手段自告訴人處
    取得資金，有不法所有之意圖甚明，其詐欺犯行事證明確，
    應堪認定。
參、論罪科刑
一、被告行為後，刑法業於94年2月2日經總統以華總一義字第
    09400014901號令修正公布，並於95年7月1日施行。而按行
    為後法律有變更者，適用行為時之法律，但行為後之法律有
    利於行為人者，適用最有利於行為人之法律，修正後刑法第
    2條第1項定有明文。此條規定係規範行為後法律變更所生新
    舊法律比較適用之準據法，本身尚無新舊法比較之問題，於
    新法施行後，應一律適用新法第2條第1項之規定，為「從舊
    從輕」之比較，先予敘明。再按本次法律變更，比較時應就
    罪刑有關之共犯、未遂犯、想像競合犯、牽連犯、連續犯、
    結合犯，以及累犯加重、自首減輕暨其他法定加減原因（如
    身分加減）與加減例等一切情形，綜其全部罪刑之結果而為
    比較（最高法院95年5月23日95年度第8次刑庭會議決議參照
    ）。就本件所應適用法條部分，相關修正有：
  (一)刑法第339 條第1 項本身雖未修正，然該罪有罰金刑之處罰
    ，且自24年7 月1 日施行後即未再修正，依增訂刑法施行法
    第1 條之1 規定，其罰金即應以新臺幣為單位，數額應提高
    30倍。而倘依被告行為時之罰金罰鍰提高標準條例第1 條之
    規定，依法律應處罰金罰鍰者，就其原定數額提高為2 倍至
    10倍。但法律已依一定比率規定罰金或罰鍰之數額或倍數者
    ，依其規定。而依行政院會銜司法院於72年7 月27日發布，
    同年8 月1 日施行，有關刑法定有罰金各條，提高為10倍。
    再者銀元與新台幣之比率為1 比3 。從而前開犯罪條文修正
    前、後罰金最高額應屬相同。惟被告行為時，刑法第33條第
    5 款原規定：「罰金：1 元以上。」，修正後刑法第33 條
    第5 款則規定：「罰金：新台幣1 千元以上，以百元計算之
    。」，將罰金刑提高為新臺幣1 千元以上，且以百元計算，
    比較修正前後規定，修正後刑法第339 條第1 項所規定本刑
    罰金刑之最低額，較修正前提高，依修正後刑法第2 條第1
    項規定，自應以修正前之規定較為有利。
  (二)刑法第56條業經修正刪除，依修正前刑法第56條規定，被告
    所犯詐欺取財罪，因時間緊接，犯構成要件相同之罪名，可
    依連續犯之規定論以一罪。而依修正後刑法刪除第56條之結
    果，被告上開犯行，應依行為次數分論併罰，比較修正前後
    刑法，應以修正前之刑法有利於被告。
  (三)綜上開比較結果，應以修正前刑法有利於被告，應一體適用
    修正前刑法規定為論罪科刑之準據。
二、核被告所為，係犯刑法第339條第1項之詐欺取財罪。被告所
    犯多次詐欺取財罪，因時間緊接，觸犯構成要件相同之罪名
    ，應依舊法連續犯之規定論以一罪，並依法加重其刑。
三、原審據以論罪科刑，固非無據，惟被告於本院審理時，業取
    得告訴人戊○○之諒解，原審未及審酌尚有未洽。被告上訴
    猶執前詞否認犯行，其上訴雖無理由，惟原判決既有上開可
    議之處，仍屬無可維持，應由本院將原判決撤銷改判。爰審
    酌被告欠缺資金而以如事實欄所載之方式詐欺告訴人等取得
    資金，犯罪後否認犯罪，惡性不輕，被告自戊○○處取得之
    票據，雖均退票，且戊○○未因之支出，但告訴人戊○○在
    法律上仍應負擔退票之票據債務，於本院審理時被告與告訴
    人戊○○達成和解，有和解書在卷可稽，在偵查中欺騙檢察
    官要請律師而逃逸，犯罪所得不少及被告之素行、生活狀況
    等一切情狀，量處如主文所示之刑。
據上論斷，應依刑事訴訟法第369條第1項前段、第364條、第299
條第1項前段，刑法第339條第1項前段、修正前第56條、第33條
第5款，刑法施行法第1條之1，判決如主文。
本案經檢察官劉靜婉到庭執行職務。
中    華    民    國    97    年    8     月    26    日
                  刑事第十六庭審判長法  官  溫耀源
                                    法  官  許增男
                                    法  官  王敏慧
以上正本證明與原本無異。
不得上訴。
                                    書記官  丁淑蘭
中    華    民    國    97    年    8     月    26    日
附錄本案論罪科刑法條全文
中華民國刑法第339條
（普通詐欺罪）
意圖為自己或第三人不法之所有，以詐術使人將本人或第三人之
物交付者，處5年以下有期徒刑、拘役或科或併科1千元以下罰金
。
以前項方法得財產上不法之利益或使第三人得之者，亦同。
前二項之未遂犯罰之。


司法院資訊處製作；財團法人民間司法改革基金會備份。
